臺灣屏東地方法院民事判決　　　　　　 100年度家訴字第64號
原　　　告　李靜
訴訟代理人　鄭淑貞律師
被　　　告　楊慧珠
被　　　告　楊芷卉
上列當事人間請求給付扶養費事件，本院於民國一百年十二月十
九日言詞辯論終結，判決如下：
    主  文
被告楊芷卉應自民國一百年捌月起至原告往生之日止，按月於每
月拾日給付原告新臺幣壹仟伍百元。
原告其餘之訴駁回。
本判決第一項，其中自民國一百年捌月起至一百年拾貳月止之扶
養費新台幣柒仟伍佰元得假執行。
訴訟費用由被告楊芷卉負擔百分之十，餘由原告負擔。
    事實及理由
一、本件被告楊慧珠未於最後言詞辯論期日到場，核無民事訴訟
    法第386 條所列各款情形，爰依原告之聲請，就被告楊慧珠
    部分由其一造辯論而為判決。
二、原告起訴主張: ( 一) 被告楊慧珠、楊芷卉為原告親生子女
    ，對於原告依法應負扶養義務，而原告現年將近70歲，年事
    已高，身體狀況甚差，無法工作，多年來皆寄居在親友家。
    原告近年來身體每況愈下，積蓄早已用罄，顯已無法維持生
    活，原告現每月收入僅老年年金新台幣（下同）3000元，但
    房租支出5000元，三餐5000元，現因身體狀況不佳，每星期
    需至醫院看病花費約5000元，其他雜支約3000元，原告每月
    花費約1 萬8000元，因原告未有單據，故以屏東縣平均每人
    消費支出1 萬4600元計算被告等人應負擔之費用。被告等為
    原告之直系血親卑親屬，既依法應共同負擔扶養費用，惟被
    告楊慧珠經濟狀況較差，被告楊芷卉年薪百萬，兩人之扶養
    費應以1 比2 之比例分配之。爰依民法1114條第1 款、第11
    15條第3 項之規定，訴請被告等人給付扶養費用，請求被告
    等人共同給付原告每月扶養費1 萬4600元等語。其聲明為：
    被告楊慧珠應每月10日給付原告4867元（即14600 1/3=48
    66.66...=4867 ）。被告楊芷卉每月10日應給付原告9733元
    （即146002/3=9733.33...=9733）。
三、被告楊芷卉辯稱: 被告楊慧珠是重殘，生活無法自理，我目
    前沒有固定工作，還要照顧楊慧珠，我父親身體不好也是我
    在照顧，每月也要負擔一些生活津貼。原告從我幼稚園開始
    都沒有聯絡，一直到最近才聯繫，所以我們都沒有受到原告
    的扶養照顧等語；並聲明: 原告之訴駁回。被告楊慧珠則未
    於言詞辯論期日到場，亦未提出書狀作任何聲明及陳述供本
    院參酌。
四、按扶養之方法，由當事人協議定之；不能協議時，由親屬會
    議定之，民法第1120條亦定有明文。所謂扶養之方法，稽其
    意旨有二，一為迎養於扶養義務人之家，一為支給一定生活
    必需品或費用，後者有定期給付與不定期給付，及設定養贍
    財產而供扶養權利人使用收益等各種方法。又按受扶養權利
    者，應否與負扶養義務者同居一家而受扶養，抑應彼此另居
    ，由負扶養義務者按受扶養權利者需要之時期，陸續給付生
    活資料或撥給一定財產，由受扶養權利者自行收益以資扶養
    ，係屬扶養方法之問題，依民法第1120條之規定，應由當事
    人協議定之，不能協議時，應由親屬會議定之。對於親屬會
    議之決議有所不服，或親屬會議仍不能議定時，始得向法院
    聲訴，請求法院判決定之（最高法院26年鄂上字第401 號、
    45年台上字第346 號判例參照）。準此，關於扶養之方法，
    倘當事人不能協議時，固應由親屬會議定之，如未經親屬會
    議定之，而受扶養權利人逕向法院請求判決給付扶養費，其
    訴雖屬欠缺權利保護要件，然倘受扶養權利人主張請求扶養
    費，而扶養義務人並未主張以迎養於扶養義務人之家或其他
    扶養方法定其扶養方法，縱對扶養費之給付金額或給付有無
    理由之要件予以爭執，仍無所謂扶養方法不能協議之問題。
    本件原告即扶養權利人主張被告即扶養義務人應給付扶養費
    供其生活之用，而被告等人並不爭執其對原告的扶養方法，
    僅對給付有無理由之要件予以爭執，自無所謂扶養方法不能
    協議而須由親屬會議決定之情事，故原告提起本訴，核無上
    開判例所示欠缺權利保護要件之情形，應屬合法，合先敘明
    。
五、復按直系血親相互間互負扶養之義務；受扶養權利者，以不
    能維持生活而無謀生能力者為限。前項無謀生能力之限制，
    於直系血親尊親屬不適用之。民法第1114條第1 款、第1117
    條分別定有明文。所謂不能維持生活，係指不能以自己之財
    產及勞力所得以維持自己之生活而言。所謂無謀生能力，並
    不專指無工作能力者而言，雖有工作能力而不能期待其工作
    （如因病不能工作、因照顧幼兒而無法工作等），或因社會
    經濟情形失業，雖已盡相當之能事，仍不能覓得職業者，亦
    非無受扶養之權利，至扶養權利人對於其不能維持生活而無
    謀生能力之原因是否有過失，則可不問。又按扶養之程度，
    應按受扶養權利者之需要，與負扶養義務者之經濟能力及身
    分定之；負扶養義務者有數人，而其親等同一時，應各依其
    經濟能力分擔義務，民法第1119條、第1115條第3 項分別定
    有明文。所謂需要，應係指一個人生活之全部需求而言，舉
    凡衣食住行之費用、醫療費用、休閒娛樂費等，均包括在內
    。所謂扶養程度又分生活保持義務及生活扶助義務，前者，
    為父母子女、夫妻間之扶養義務，此義務為父母子女或夫妻
    身分關係之本質的要素之一，保持對方即係保持自己。而後
    者，例如兄弟姐妹間之扶養義務，此義務係為偶然之例外現
    象，為親屬之補助的要素之一，須因一方有特殊情形不能維
    持生活者，他方始負扶助之義務。子女對於父母之扶養義務
    ，既係生活保持義務，自無須斟酌扶養義務者之給付能力，
    身為扶養義務者之子女雖無餘力，亦須犧牲自己而扶養父母
    。查: 原告主張被告等人為其親生子女，現已成年之事實，
    業經其提出戶籍謄本為憑，且為被告楊芷卉所不爭執，自堪
    信原告主張之上揭事實為真實。再原告主張其現已年已逾65
    歲，無工作，經濟上無財源收入，僅賴老人津貼得以生活，
    顯無法維持生活等情，則據原告提出財政部臺灣省南區國稅
    局99年度綜合所得稅各類所得資料清單1 紙為證，並經本院
    依職權調閱原告最新二年度之稅務電子閘門財產所得調件明
    細表結果，發現原告確無任何財產資料，顯見原告有不能以
    自己之財產及勞力所得以維持自己生活之事實，其請求被告
    等人負擔扶養義務，應為有理。
六、再按扶養之程度，應按受扶養權利者之需要，與負扶養義務
    者之經濟能力及身分定之；受扶養權利者有下列情形之一，
    由負扶養義務者負擔扶養義務顯失公平；負扶養義務者得請
    求法院減輕其扶養義務：一對負扶養義務者、其配偶或直系
    血親故意為虐待、重大侮辱或其他身體、精神上之不法侵害
    行為。二對負扶養義務者無正當理由未盡扶養義務。受扶養
    權利者對負扶養義務者有前項各款行為之一，且情節重大者
    ，法院得免除其扶養義務。民法第1119條及99年1 月27日公
    布增訂民法第1118條之1 第1 項、第2 項分別定有明文。查
    :
（一）原告雖主張依行政院主計處公布之99年度臺灣地區家庭收
      支調查報告表資料所示，屏東縣每人每月平均消費支出為
      1 萬4600元，故請求被告等共同負擔原告的生活費1 萬46
      00元等語。惟本院參酌原告與其前配偶楊金展離婚後，因
      被告等人均歸由生父扶養，原告即未再與被告等人聯絡，
      與被告等人感情疏離。而原告亦自陳稱自離家後，均未返
      家或扶養被告等人，縱倘其稱配偶楊金展不欲其返家打擾
      被告等人乙情屬實，但上開情事與其應對斯時尚未成年之
      被告等人負扶養義務毫無關聯。甚而，被告楊慧珠於95年
      5 月8 日因受有頭部外傷、右側急性硬腦膜下出血，左側
      鎖骨骨折及顱骨缺損等傷害，住院達2 個月，嗣被告楊慧
      珠因上開傷害導致日常生活及移位行動均需他人輔助，迄
      今已逾5 年，原告竟知上情後，仍未有彌補親子關係之舉
      ，而揆諸被告楊慧珠因受有頭部外傷之傷害，現為永久重
      度多重肢障之患者，已無何謀生能力，而其亦無任何財產
      之事實，有被告楊慧珠中華民國身心障礙手冊及診斷證明
      書2 份附卷可稽，復據本院依職權調閱被告楊慧珠之財產
      資料查閱無訛。是既被告楊慧珠生活無法自理，顯為不能
      維持生活，而無謀生能力者，原告無正當理由而未對被告
      楊慧珠盡扶養義務，情節自屬重大，是被告楊慧珠請求本
      院依民法第1118條之1 第1 項、第2 項免除其扶養義務，
      自屬有理。再徵以被告楊芷卉對原告迄今仍難能諒解，致
      兩造毫無親情可言，被告楊芷卉請求本院依民法第1118條
      之1 第1 項、第2 項規定酌減其對原告之扶養義務，亦核
      屬有理。
（二）再行政院公布之歷年最低生活費用一覽表，是依各行政區
      域最近一年平均每人消費支出六成計算得出，亦即每人每
      月需上開金額始能在該區維持基本生活；如果家庭內平均
      每人每月收入不及最低生活費用標準，並符合相關條件，
      就歸為低收入戶。本院審酌原告先前無正當由對當時未成
      年之被告楊芷卉等人未能善盡扶養義務，且被告楊芷卉收
      入不豐（下詳述之），原告若每月享有其居住之屏東縣最
      低生活費標準，其生活水準即高於被告楊芷卉。而徵以屏
      東縣99年度最低生活費用標準為9829元一情，有本院查詢
      之中華民國統計資訊網網路資料一份在卷可參，經扣除原
      告每月得領取之老人津貼3,000 元後，尚餘6829元。再被
      告楊芷卉自98年12月14日遭資遣後，每月僅領取失業給付
      1 萬2060元，99年所得僅為2 萬5277元，投資財產為60萬
      700 元，雖尚有資力，然其每月需負擔8500元之房租、貸
      款利息3000餘元、照護楊慧珠之外籍看護工費用1 萬7952
      元之三分之一（即4488元）、扶養父親支出3000元、保費
      659 元等事實，業據其於本院審理中陳述在卷，並提出其
      貸款資料、失業津貼資料、勞工保險被保險人投保資料表
      、楊金展慈濟醫院診斷證明書、全國財產稅總歸戶財產查
      詢清單、印尼監護工薪資明細表、租約為證，則被告楊芷
      卉之每月支出負擔約為2 萬元，亦顯不輕。本院認被告楊
      芷卉就原告每月之扶養費用，應酌減至1500元為宜。
七、從而，原告依據民法第1114條規定，請求被告楊芷卉應自
    100 年8 月10日起至原告往生之日之日止，按月於每月10日
    給付扶養費用1,500 元，為有理由，應予准許，逾此範圍之
    請求，則無理由，應予駁回。
八、本件乃為命履行扶養義務之判決，係屬民事訴訟法第389 條
    第1 項第2 款之判決，關於訴訟中履行期已到部分，爰依上
    開規定依職權宣告假執行。
九、本件事證已臻明確，兩造其餘攻擊、防禦方法及舉證，經審
    酌後認對於判決結果均無影響，爰不一一論述，末此指明。
十、據上論結，本件原告之訴，為一部有理由，一部無理由，依
    民事訴訟法第385條第1項前段、第79條、第85條第1 項前段
    、第389條第1項第2款，判決如主文。
中    華    民    國   100    年    12    月    30    日
                        家事庭法  官  林鈴淑
以上正本係照原本作成。
如對本判決上訴，須於判決送達後20日內向本院提出上訴狀並表
明上訴理由，如於宣示後送達前提出上訴者須於送達後10日內補
提上訴理由書（須附繕本）。
如委任律師提起上訴者，應一併繳納上訴審裁判費。
中    華    民    國   100    年    12    月    30    日
                              書記官  簡慧瑛